【裁判字號】    99,消債更,178
【裁判日期】    990531
【裁判案由】    聲請更生程序
【裁判全文】
臺灣高雄地方法院民事裁定           99年度消債更字第178號
聲  請  人
即 債務 人  甲○○
上列當事人因消費者債務清理事件聲請更生，本院裁定如下：
    主  文
聲請駁回。
聲請費用由聲請人負擔。
    理  由
一、聲請意旨略以：伊因積欠國泰世華商業銀行股份有限公司（
    下稱國泰世華銀行）等債權人計新台幣（下同）2,1622,485
    元，於民國95年5月9日依金融主管機關協調成立之中華民國
    銀行公會會員辦理消費金融案件無擔保債務協商機制，與債
    權人達成分期還款協議，同意自95年6 月起、分80期、利率
    0%、每月繳納36,400元方式償還。嗣於97年9 月間，因無力
    繳款而再次協商，於97年9 月至11月間個別協商成立，分18
    0 期、利率0%、每月繳納合計11,515元，並依協議內容繳款
    至99年3 月止。然伊為約聘棒球教練，自97年12月間起，因
    球隊經濟來源部分援助中斷，遭球隊減薪，實領28,400元，
    實非個別協商時所能預期，且遭強制執行扣薪3 分之1 約10
    ,000元，僅餘18,400元，於扣除房貸、扶養1 名未成年子女
    及償還其他銀行債務後，已不能支付維持人格尊嚴之生活必
    要費用，有不能清償債務之事實，爰依法聲請准允更生。
二、按債務人與金融機構協商成立者，不得聲請更生或清算，但
    因不可歸責於己之事由，致履行顯有重大困難者，不在此限
    ；本條例施行前，債務人依金融主管機關協調成立之中華民
    國銀行公會會員辦理消費金融案件無擔保債務協商機制與金
    融機構成立之協商，準用前項之規定；消費者債務清理條例
    （下稱消債條例）第151 條第5 項、第6 項定有明文。衡諸
    債之關係，係以當事人間之信賴關係為基礎，為社會經濟組
    織之重要支柱，故當事人於以法律行為追求自己之利益之際
    ，亦應顧及對方之利益，並考量債權債務在社會上之作用，
    本於誠實及信用之原則，行使債權及履行債務，是對於已陷
    入經濟上困境之消費者，若任其於惡性循環之債務窘境中自
    生自滅，將衍生嚴重之社會問題，難以維持安定之社會經濟
    秩序，故為兼顧債權人、債務人雙方之利益，對陷於經濟上
    困境之消費者，乃允其於消債條例施行後，得選擇以重建型
    之更生程序或清算型之清算程序清理其債務，藉以妥適調整
    債務人與債權人及其他利害關係人間之權利義務關係，保障
    債權人獲得公平受償，並謀求消費者經濟生活之重建復甦機
    會。惟對於已與金融機構協商成立，或於本條例施行前，已
    依金融主管機關協調成立之中華民國銀行公會會員辦理消費
    金融案件無擔保債務協商機制與金融機構成立協商之債務人
    ，若非因不可歸責於己之事由，致履行顯有重大困難，僅係
    為圖謀減免債務，而不為債務之履行，自有違債權契約為誠
    信契約之本旨，故依消債條例第151 條第6 項準用同條第5
    項前段之規定，不得聲請更生或清算，始能避免肇致道德危
    險。又按聲請更生或清算不合程式或不備其他要件者，法院
    應以裁定駁回之，但其情形可以補正者，法院應定期間先命
    補正，消債條例第8 條亦有明文規定。
三、經查：
  (一)聲請人積欠國泰世華銀行等債權人計2,162,485 元債務，於
    95年5 月9 日依金融主管機關協調成立之中華民國銀行公會
    會員辦理消費金融案件無擔保債務協商機制與債權人達成分
    期還款協議，同意自95年6 月起、分80期、利率0%、每月繳
    納36,400元方式償還，而聲請人僅繳納至97年9 月止，即未
    再依該協議繼續履行分期償還；嗣與各債權銀行於97年9 月
    至11月成立個別協商，各分180 期、利率0%、每月繳納合計
    11,515元，依協議內容繳款至99年3 月等情，有聲請人提出
    之債權人清冊1 份、財團法人金融聯合徵信中心當事人綜合
    信用報告1 份、協議書、個別協商一致性方案協議書、清償
    金額明細（詳卷第47至49頁、第60至62頁、第8 頁、第19至
    30頁、第95、96頁）等附卷可稽。
  (二)查，聲請人於95年度所得計442,874 元，平均每月約36,906
    元，並自96年2 月1 日起至97年12月31日止，勞工保險每月
    投保薪資36,300元；又聲請人於98年度所得計396,200 元，
    平均每月約33,017元，且自98年1 月8 日起迄今勞工保險每
    月投保薪資為30,300元，有95年度綜合所得稅各類所得資料
    清單、扣繳憑單、勞工保險被保險人投保資料表各1 紙（詳
    卷第15頁、第76頁、第52頁）可按，足認聲請人現每月薪資
    至少為30,300元。
  (三)聲請人雖主張每月負擔配偶乙○○、女葉芯霈扶養費分別為
    7,000 元及5,493 元云云。按受扶養權利者，以不能維持生
    活而無謀生能力者為限；民法第1117條第1 項定有明文。查
    ，聲請人之配偶乙○○為63年8 月生，係屬青壯年，且聲請
    人並未提出任何證據資料，以為釋明乙○○無謀生能力或不
    能維持自己之生活，而需由聲請人扶養之情事，是聲請人主
    張應扶養配偶乙○○云云，尚屬無據。又聲請人既已負債21
    6 萬元以上，本需以較低之標準生活而撙節開銷用以償債始
    符誠信，自不得以無負債人員之一般生活標準以上而同為要
    求，故聲請人主張每月須支出伙食等費用計14,941元云云，
    尚有未洽。依內政部社會司99年度高雄市每人每月之最低生
    活標準11,309元，認聲請人每月最低生活費為11,309元，逾
    此範圍，難認為必要費用。再參酌98年度每人免稅額82,000
    元計算每人每月基本生活所需約6,833 元，而聲請人與配偶
    乙○○共同扶養1 名未成年葉芯霈，有戶籍謄本1 紙（詳卷
    第54、55頁）可按，是聲請人每月須支付葉芯霈扶養費為3,
    417 元（6833÷2 ＝3417，元以下四捨五入），逾此範圍，
    難認為合理。據此，依聲請人99年度每月平均收入30,300元
    計算，於扣除家庭生活費用後，尚有餘款15,574元（00000
    000000 00000＝15574 ）可供清償債務。
  (四)又查，聲請人雖陳稱需負擔配偶乙○○每月房貸本息14,000
    元，後改稱與配偶共同負擔每月7,000 元，惟門牌號碼高雄
    市○○區○○路86之1 號7 樓房地，所有權人及抵押債務人
    為聲請人配偶乙○○，有前開土地及建物登記謄本1 份（詳
    卷第85至88頁）可考，是聲請人並非前開房貸之不動產所有
    人或債務人；且聲請人本身既已負債高達216 萬元以上，則
    於自顧不暇之情形下，焉有應負擔配偶乙○○及之債務，並
    應優先於本身債務之理？是聲請人主張每月應負擔房貸7,00
    0 元，而無力負擔協商款項云云，即屬無據。再者，聲請人
    雖主張遭國泰世華銀行強制執行扣薪3 分之1 ，然該扣薪命
    令係與99年2 月12日雄院高99司執育字第17896 號執行命令
    併案，有本院99年3 月10日雄院高99司執育字第17896 號執
    行命令1 紙（詳卷第129 頁）可考；是聲請人遭強制執行扣
    薪，係因聲請人於98年5 月間陸續毀諾所致，尚難認為係不
    可歸責於己之事由，致履行顯有重大困難。準上而論，聲請
    人雖有薪資減少之情事，惟依上核算結果，尚有餘款15,574
    元可供清償債務，而聲請人自陳每月個別協商款項合計11,5
    15元，是依上開所認定實際收支核算結果，聲請人於支付個
    別協商款項後尚餘4,059 元（00000 000000 ＝4059）可供
    自己運用，聲請人拒絕繳納，難認確有還款誠意。
四、綜上所述，本件聲請人聲請更生，既無法立證證明其確於與
    金融機關達成前揭協商後，有不可歸責於己之事由，且依原
    協商條件履行亦非顯有重大困難，應屬聲請更生之要件不備
    ，又無從補正，依首揭條文之意旨，自應駁回其更生之聲請
    。
五、爰依消費者債務清理條例第8 條、第151 條第5 項、第15條
    ，民事訴訟法第78條，裁定如主文。
中    華    民    國    99    年    5     月    31    日
                  民事第五庭  法  官  洪榮家
上為正本係照原本作成
如不服本裁定，應於裁定送達後10日內，以書狀向本院提出抗告
，並繳納抗告費新臺幣1千元
中    華    民    國    99    年    5     月    31    日
                              書記官  胡美儀

司法院資訊處製作；財團法人民間司法改革基金會備份。
